臺灣高雄地方法院刑事判決　　　　　　　 99年度醫訴字第8號
公　訴　人　臺灣高雄地方法院檢察署檢察官
被　　　告　劉容秀
　　　　　　趙書英
上列被告因違反醫師法等案件，經檢察官提起公訴（99年度偵字
第2509號），本院判決如下：
    主  文
劉容秀、趙書英共同犯醫師法第28條前段之非法執行醫療業務罪
，各處有期徒刑陸月，如易科罰金，均以新臺幣壹仟元折算壹日
。
    事  實
一、劉容秀為安姿美容國際有限公司（下稱安姿公司）之負責人
    ；趙書英為安姿公司高雄區之美容講師，受安姿公司指派為
    顧客進行產品與療程之操作與示範，為從事業務之人，二人
    均明知趙書英未取得合法醫師資格，不得擅自執行醫療業務
    。安姿公司自民國97年間起，對外銷售「微針導入療程」之
    套裝組合產品（含微針滾輪儀器、保養品及周邊工具），該
    療程係以治療皮膚凹洞、疤痕、妊娠紋等疾病為目的，操作
    方式及原理係以佈滿細針之滾輪在皮膚上滾動，產生大量細
    微傷口，達到刺激真皮層膠原蛋白增生之效果，而屬侵入性
    醫療行為，安姿公司產品推廣手冊亦明載微針導入療程使用
    之微針滾輪，如微針長度在0.5 mm以上者，須由醫師執行。
    詎劉容秀為促銷上開產品，乃指示安姿公司各地區之業務員
    向顧客告知，凡購買微針導入療程產品者，即可獲公司指派
    美容師為其無償施作微針導入療程6 次之服務。趙書英即於
    98年7 月23日，受安姿公司指派而與劉容秀共同基於非法執
    行醫療業務之犯意聯絡，單獨前往顧客彭上芸所經營位在高
    雄市○○區○○路75之1 號3 樓之SOHO美容美體中心，使用
    彭上芸向安姿公司購買微針長度1.0 mm之微針滾輪，為彭上
    芸施作腹部及大腿部位之微針導入療程，擅自執行醫療業務
    。趙書英為彭上芸施作上開療程時，本應注意全程保持無菌
    狀態，且使用微針滾輪在皮膚上滾動完畢後，應即使用濃度
    75％酒精棉片，對微針所造成之多數細微傷口妥善消毒，以
    避免感染。依當時情形，又無不能注意之情事。詎其竟疏於
    注意，不待助手到場協助傳遞藥械，獨力進行施作，於戴上
    無菌手套後，復觸摸其他物品，而未全程保持無菌狀態，且
    於術後僅以生理食鹽水及一般酒精棉片擦拭傷口滲出之血水
    ，未以75％酒精棉片確實消毒傷口，致彭上芸術後傷口感染
    ，組織液不斷滲出，彭上芸自己亦同疏於注意，而在已受感
    染傷口上貼覆人工皮，導致感染加劇，迄98年7 月30日前往
    高雄市立聯合醫院（下稱聯合醫院）急診時，已受有下腹部
    皮膚潰瘍（30公分×15公分）合併感染與皮膚缺損（6 公分
    ×7 公分；4 公分×4 公分）及左大腿上部皮膚潰瘍（5 公
    分×6 公分）之傷害。
二、案經彭上芸訴請臺灣高雄地方法院檢察署檢察官偵查起訴。
    理  由
一、證據能力之判斷─
    本判決所引用據以認定事實之各項證據，業經當事人於審理
    中同意作為證據（見本院審醫訴卷第24頁），且於調查證據
    時已知其內容，俱未於言詞辯論終結前聲明異議。本院審酌
    各該證據作成之客觀環境及條件，並無違法不當取證或其他
    顯不可信之情形，作為證據使用皆屬適當，依刑事訴訟法第
    159 條之5 之規定，均有證據能力，合先敘明。
二、認定事實所憑證據及被告之辯解─
    訊據被告劉容秀固坦認有銷售上開「微針導入療程」產品，
    及指派美容師為購買該項產品之顧客施作療程等情，惟矢口
    否認有何違反醫師法犯行，辯稱：在韓國及香港，微針導入
    療程均可由美容師操作，伊不知該療程在臺灣被認定為醫療
    行為，且其他同業亦皆如此云云。被告趙書英固不否認有為
    告訴人彭上芸施作微針導入療程等情，惟矢口否認有何違反
    醫師法或業務過失傷害犯行，辯稱：伊係使用彭上芸提供之
    微針滾輪幫她作微針導入療程，伊不知道該滾輪之微針長度
    ，也不知道應由醫師執行。伊為彭上芸施作療程時，有確實
    消毒並保持無菌狀態，應無過失云云。經查：
  (一)被告劉容秀、趙書英非法執行醫療業務部分：
  1.被告劉容秀為安姿負責人、趙書英為安姿公司高雄區之美容
    講師，受安姿公司指派為顧客進行產品與療程之操作與示範
    ，二人均明知趙書英未取得合法醫師資格。安姿公司自97年
    間起，對外銷售上開微針導入療程產品，劉容秀曾指示各地
    區之業務員向顧客告知，凡購買微針導入療程產品者，即可
    獲公司指派美容師為其無償施作微針導入療程6 次之服務。
    趙書英則於告訴人彭上芸向安姿公司購入微針長度1.0 mm之
    微針滾輪產品後，受安姿公司指派，為告訴人施作微針導入
    療程等情，業據被告二人於偵查及本院審理中分別供承不諱
    （見偵卷第55、57-58 、102-103 、138 頁、本院審醫訴卷
    第22頁），且經證人即告訴人彭上芸於偵查及本院審理中證
    述綦詳（見偵卷第43-44  頁、本院醫訴卷第45-48 、57-58
    、66-67 頁），並據證人即安姿公司業務員黃惠霞於偵查中
    證述明確（見偵卷第73-75 頁）。復有安姿公司營業登記資
    料、安姿公司發行之「舒麗康報」季刊、微針導入療程推廣
    手冊、銷售1.0 mm微針滾輪之出貨單、施作過程照片、微針
    導入療程產品照片在卷可稽（見偵卷第31、5-23頁、本院醫
    訴卷第72-73 頁），及告訴人提出本案使用之1.0 mm微針滾
    輪1 支（含包裝塑膠圓筒及紙盒）扣案為憑。此部分之事實
    ，自堪認定。
  2.按醫療行為係指以診療、矯正或預防人體疾病、傷害、殘缺
    為目的，所為之診察、診斷或治療；或基於診察、診斷結果
    ，以治療為目的，所為之處方、用藥、施術或處置等行為全
    部或一部之總稱。所謂「侵入性醫療行為」則係指醫療行為
    步驟中，採用穿刺、皮膚切開術或將器械、外來物置入人體
    以從事診斷或治療之行為。如因治療、矯正或預防人體疾病
    、傷害、殘缺為目的，所採取影響人類身體結構或生理機能
    運作之處方、用藥、施術或處置等行為，係屬醫療行為。至
    於可促進保養品之吸收、刺激增生膠原蛋白之執行方式及目
    的，如涉及診斷、治療及侵入性行為，係屬醫療行為，此有
    醫事主管機關行政院衛生署99年2 月9 日衛署醫字第099020
    0658號、99年4 月15日衛署醫字第0990006686號函復在卷可
    參（見偵卷第34、66頁）。而「皮膚凹洞、疤痕、妊娠紋」
    在國內外之皮膚科學、整形外科教科書，均列舉為教學之疾
    病名稱，皆因某種因素（如細菌感染、外科傷害、腹部皮膚
    過度張力傷害之故）所造成，有中華民國美容醫學醫學會99
    年8 月31日（99）美醫字第9900021 號函在卷可佐（見偵卷
    第112 頁）。
  3.本件微針導入療程係以治療皮膚凹洞、疤痕、妊娠紋為目的
    ，操作方式及原理係以佈滿細針之滾輪在皮膚上滾動，產生
    多數細微傷口，達到刺激真皮層膠原蛋白增生之效果，業據
    安姿公司所發行「舒麗康報」季刊第15、17期之刊載內容及
    該公司關於微針導入療程之推廣手冊介紹甚詳（見偵卷第5-
    13頁），被告劉容秀、趙書英均自承上開刊物及推廣手冊即
    係劉容秀對趙書英作教育訓練時，所使用之教材（見偵卷第
    56、101-103 頁），二人對此部分之內容，自均有所知悉。
    而本件微針導入療程既以「治療皮膚凹洞、疤痕、妊娠紋等
    疾病」為目的，操作方式及原理又以佈滿細針之滾輪在皮膚
    上滾動，藉由微針「穿刺」皮膚而造成多數細微傷口，達到
    刺激真皮層膠原蛋白增生之效果，自屬「侵入性醫療行為」
    。又觀諸上開安姿公司發行之季刊及推廣手冊內容，均稱微
    針導入係屬「療程」或「療法」，且宣稱可消除「痘、疤、
    凹洞」，有效「治療」各種問題皮膚等語（見偵卷第10頁）
    ，並製表註明於使用微針滾輪之微針長度達0.5 mm以上時，
    應由醫師執行（見偵卷第11頁），參以被告劉容秀於本院審
    理中亦供稱：「依伊公司教材資料，美容師只能作微針長度
    0.25及0.5 mm之微針導入療程，超過1.0 mm長度之療程是由
    醫師來執行」、「就伊所認知，微針長度1.0 mm之微針導入
    療程，美容師是不能做的，但因客戶（指彭上芸）要求，所
    以就幫她做了」等語（見本院醫訴卷第43、68頁）；被告趙
    書英則於偵查中供稱：「伊之前有幫別的客人施作微針導入
    療程，但微針長度沒有這麼長，告訴人所使用的微針長度是
    1.0 mm，伊之前幫客人施作是0.25mm的」等語（見偵卷第57
    頁），足認被告劉容秀、趙書英均明知本件微針導入療程係
    屬應由醫師執行之醫療行為，仍推由不具醫師資格之趙書英
    為告訴人施作甚明。被告二人上開所辯，顯屬臨訟卸責之詞
    ，均無足採。其二人此部分非法執行醫療業務之犯行，已堪
    認定。
  (二)被告趙書英業務過失傷害部分：
  1.被告趙書英為安姿公司之美容講師，受指派為顧客進行產品
    與療程之操作與示範，業如前述，自屬從事業務之人。又本
    件微針導入療程因微針穿刺深度達皮膚之真皮層，密佈微細
    傷口，滲出血水，應注意全程保持無菌狀態，且使用微針滾
    輪在皮膚上滾動完畢後，應即使用濃度75％酒精棉片，對微
    針造成多數細微傷口妥善消毒，以避免感染，業據被告趙書
    英供明在卷（見偵卷第58、102 頁），且經證人彭上芸於偵
    查及本院審理中（見偵卷第77頁、本院醫訴卷第53、68頁）
    ；證人黃惠霞、證人即聯合醫院醫師嚴子禎於偵查中，分別
    證述明確（見偵卷第101 、86頁、第87頁背面），復有安姿
    公司微針導入療程推廣手冊在卷足參（見偵卷第12頁）。
  2.證人彭上芸於偵查及本院審理中證稱：伊購買微針長度1.0
    mm之微針滾輪後，安姿公司前後共6 次指派美容師為伊施作
    微針導入療程，前4 次是由美容師張玲玲施作，後因張玲玲
    懷孕離職，改派趙書英前來施作，受傷這次是最後一次。趙
    書英施作流程是先以酒精棉片在伊肚皮擦一擦，然後上麻藥
    ，並覆蓋一層保鮮膜，約30至40分鐘後，將保鮮膜掀起來，
    以生理食鹽水把麻藥擦掉，一邊使用微針滾輪在肚皮上滾動
    ，一邊倒安瓶（保養品），持續滾動半小時，用生理食鹽水
    及酒精棉片把傷口滲血擦一擦，再敷面膜。張玲玲施作療程
    時，一定會等到助手黃惠霞（又名黃子玲）到場才開始施作
    ，雙手消毒之後就不會再碰任何東西，如果不小心碰到台車
    上的東西，會用酒精棉片將手套再消毒一遍，過程中需要拿
    什麼東西，都是請黃惠霞拿給她，不會直接接觸。趙書英施
    作時就很敢，她說前段療程由她自己來就好，都是在滾輪部
    分做完了，要開始敷海藻軟膜時，黃惠霞才到。上麻藥、滾
    輪等過程，都是趙書英一人操作，趙書英戴上無菌手套後，
    還去摸產品及台車上的東西，再來幫伊施作。前4 次由張玲
    玲施作療程，都沒有任何問題等語（見偵卷第44-45  、128
    頁、本院醫訴卷第48-50 、53-54 、58-59 頁）。核與證人
    黃惠霞於偵查中證稱：伊係於趙書英快完成療程時才到，沒
    看到趙書英如何幫彭上芸消毒等語相符（見偵卷第24、101
    頁）。足見被告趙書英為告訴人彭上芸施作微針導入療程時
    ，確未等候助手黃惠霞到場，即先開始操作，獨力完成操作
    滾輪前後之麻醉、消毒等步驟，自難避免戴上無菌手套後，
    復因接觸其他物品，因而破壞無菌狀態。證人彭上芸復證稱
    ：趙書英幫伊做療程時，滾輪滾完後，只有用酒精棉片及生
    理食鹽水擦血，不是用75％的酒精，是用1 包棉片幫伊稍微
    擦一下，再用無菌紗布沾生理食鹽水把血擦掉等語（見偵卷
    第77、128 頁、本院醫訴卷第68頁）。安姿公司前開推廣手
    冊已明載操作微針滾輪後，應使用濃度75％酒精棉片消毒傷
    口（見偵卷第12頁），趙書英既受有上開教育訓練，顯知悉
    應以濃度75％酒精棉片為告訴人消毒傷口，不應便宜行事，
    輕率使用一般酒精棉片為其消毒傷口。被告趙書英施作微針
    導入療程時，本應注意全程保持無菌狀態，且使用微針滾輪
    在皮膚上滾動完畢後，應即使用濃度75％酒精棉片，對微針
    所造成之多數細微傷口妥善消毒，以避免感染。依當時情形
    ，又無不能注意之情事，竟疏於注意，不待助手到場協助，
    即獨力進行施作，戴上無菌手套後，復觸摸其他物品，而未
    全程保持無菌狀態，且於術後僅以生理食鹽水及一般酒精棉
    片擦拭傷口滲血，未以75％酒精棉片確實消毒傷口，其上開
    施作自有過失。
  3.被告趙書英於98年7 月23日為告訴人施作上開微針導入療程
    後，其傷口受到感染，組織液不斷滲出，告訴人復在已受感
    染之傷口上貼覆人工皮，導致感染加劇，迄同年7 月30日就
    診時，已受有上開傷害等情，業據證人彭上芸於偵查及本院
    審理中、證人嚴子禎醫師於偵查中分別證述明確（見偵卷第
    76頁、第85頁背面、本院醫訴卷第50-51 、64頁），並有聯
    合醫院診斷證明書及傷勢照片在卷可佐（見偵卷第24-28 頁
    ）。證人彭上芸並證稱：趙書英最後一次為伊做完療程後，
    第1 天伊皮膚整個反紅，第2 天好像燒焦、結痂，之前幾次
    做完後會有輕微的結痂，但第3 天就開始掉了，這次第3 天
    後結痂愈來愈嚴重，組織液開始從下腹部一直滴，伊原本沒
    有覆貼人工皮，但第3 天伊看情形不太對，組織液好像下雨
    一樣一直滴，穿衣服都會弄濕，伊才會用人工皮去覆蓋。其
    實伊在第3 天、第4 天就感覺很不舒服，頭暈、頭痛、想吐
    ，直到7 月30日那天早上，伊先生叫伊起床，但伊昏睡不起
    ，發燒的很嚴重，他就趕快把伊送到聯合醫院大同院區急診
    ，醫生驗血後發現白血球數值飆到兩萬，才說這是感染引起
    的，後來整個潰爛了等語（見偵卷第76頁、本院醫訴卷第51
    、64頁）。證人嚴子禎醫師於偵查中證稱：彭上芸前來急診
    時，急診室有幫她抽血，檢查結果白血球數量異常，且下腹
    部有傷口，認為是傷口感染導致皮膚潰瘍併蜂窩性組織炎，
    伊判斷與她接受微針療程有很大關係，因為發炎部位與接受
    該療程部位相符，時間上有有關連性，與深度較無關，如要
    避免傷口感染，術後要消毒，保持傷口無菌，生理食鹽水只
    有清洗傷口功能，若要殺菌，醫院一般是用優碘，酒精可以
    殺菌，但較有刺激性。一般而言，若無細菌感染的傷口，貼
    人工皮可以幫助癒合，但如果已經受感染的傷口，貼人工皮
    會加劇改染等語（見偵卷第85-57 頁）。足見告訴人彭上芸
    確因被告趙書英上開未全程保持無菌狀態、未以75％酒精確
    實消毒傷口之過失，以致傷口感染，復因告訴人貼覆人工皮
    ，使感染加劇，而受有上開傷害，被告趙書英上開過失行為
    ，與告訴人受傷結果間，自有相當因果關係。被告趙書英此
    部分業務過失傷害犯行，已堪認定。另被告尚無開啟安瓶後
    閒置過久而破壞無菌狀態之過失，業據告訴人陳明在卷，併
    此敘明。
  (三)綜上所述，本件事證明確，被告二人上開犯行，均堪認定，
    應予依法論科。
三、論罪科刑之理由─
  (一)按醫師法第28條規定所稱「醫療業務」，係指以醫療行為為
    職業者，不問係主要業務或附屬業務，凡職業上予以機會，
    為非特定多數人所為之醫療行為均屬之。且醫療業務之認定
    ，不以收取報酬為其要件（最高法院85年臺上字第6052號判
    決意旨參照）。又共同正犯，在共同意思範圍內，各自分擔
    犯罪行為之一部，相互利用他人之行為，以達其犯罪之目的
    ，其成立不以全體均參與實行犯罪構成要件之行為為要件；
    參與犯罪構成要件之行為者，固為共同正犯；以自己共同犯
    罪之意思，參與犯罪構成要件以外之行為，或事前同謀，而
    由其中一部分人實行犯罪之行為者，均應認為共同正犯，對
    於全部行為所發生之結果負其責任（最高法院92年臺上字第
    2824號判例意旨參照）。本件被告趙書英受僱擔任安姿公司
    之美容講師，受公司指派而為告訴人進行微針導入療程之侵
    入性醫療行為，雖未向告訴人收取報酬，仍屬非法執行醫療
    業務。被告劉容秀雖非親自為告訴人施作微針導入療程，惟
    其身為安姿公司之負責人，指示各地區之業務員於銷售微針
    導入療程產品時，告知顧客如購買上開產品即可獲公司指派
    美容師無償施作療程6 次，而被告趙書英亦係為執行劉容秀
    上開指示，受公司指派為告訴人施作上開療程，被告二人就
    本件非法執行醫療業務行為，均係以自己共同犯罪之意思，
    事前同謀，而推由趙書英實行犯罪之行為，自屬共同正犯。
  (二)被告劉容秀係安姿公司負責人，事先指示各地區業務員告知
    顧客如購買上開微針導入療程，可獲公司指派美容師施作療
    程；被告趙書英受僱於安姿公司，擔任美容講師，職務範圍
    包括為顧客進行產品與療程之操作及示範，為從事業務之人
    ，二人均明知趙書英未取得合法醫師資格，仍推由趙書英執
    行劉容秀上開指示，受公司指派而為告訴人施作上開療程，
    擅自執行醫療業務，趙書英並於施作療程時，因執行業務上
    之過失，致告訴人受有傷害。核被告劉容秀所為，係犯醫師
    法第28條前段之非法執行醫療業務罪；被告趙書英所為，係
    犯醫師法第28條前段之非法執行醫療業務罪，及刑法第284
    條第2 項前段之業務過失傷害罪。被告二人就上開非法執行
    醫療業務罪部分，具有犯意聯絡，而推由被告趙書英實行，
    應論以共同正犯。被告趙書英以一醫療行為而觸犯非法執行
    醫療業務及業務過失傷害二罪，屬想像競合犯，應依刑法第
    55條規定，從一重之非法執行醫療業務罪處斷。
  (三)審酌被告劉容秀、趙書英均明知醫療行為應由合格醫師親自
    執行，始能保障病患之醫療權益，被告劉容秀為銷售微針導
    入療程產品，竟指示各地區業務員告知顧客如購買上開微針
    導入療程者，可獲公司指派美容師施作上開應由醫師執行之
    微針導入療程；被告趙書英明知其未取得合法醫師資格，竟
    擅自為告訴人執行微針導入療程之醫療業務，造成病患受有
    不正當醫療行為侵害之風險，犯罪所生之危險非輕。劉容秀
    身為安姿公司負責人，居於決策及指示之主導地位；趙書英
    則受僱執行公司指派之業務，就非法執行醫療業務部分，並
    無支配或決定權，惡性較輕，惟其因業務上之過失，致告訴
    人受有傷害，危害情節則較重。被告二人均迄未與告訴人達
    成和解，犯罪後態度難謂良好。惟衡以告訴人對於所受傷勢
    ，亦未注意不宜貼覆人工皮以致感染加劇，與有過失，不應
    由被告趙書英負全部責任，又被告二人均無前科，有臺灣高
    等法院被告前案紀錄表在卷可稽（見本院醫訴卷第107-108
    頁），素行尚可，於案發後已停止販售微針導入療程產品，
    及其二人之犯罪動機、智識程度、生活狀況等一切情狀，分
    別量處如主文所示之刑，並均諭知如主文所示易科罰金之折
    算標準。至於本件非法執行醫療業務部分所使用之藥械，均
    係告訴人提供而非被告二人所有，毋庸依醫師法第28條規定
    沒收，附此敘明。
據上論斷，應依刑事訴訟法第299 條第1 項前段，醫師法第28條
前段，刑法第11條前段、第28條、第284 條第2 項前段、第55條
、第41條第1 項前段，刑法施行法第1 條之1 ，判決如主文。
本案經檢察官鄭珮琪到庭執行職務。
中    華    民    國   100    年    3     月    8     日
                  刑事第十六庭  審判長法  官  曾逸誠
                                      法  官  洪榮家
                                      法  官  林柏壽
以上正本係照原本作成。
如不服本判決應於收受判決後10日內向本院提出上訴書狀，並應
敘述具體理由。其未敘述上訴理由者，應於上訴期間屆滿後20日
內向本院補提理由書（均須按他造當事人之人數附繕本）「切勿
逕送上級法院」。
中    華    民    國   100    年    3     月    8     日
                                      書記官  洪嘉慧
附錄本案論罪科刑法條：
醫師法第28條前段
未取得合法醫師資格，擅自執行醫療業務者，處6 個月以上5 年
以下有期徒刑，得併科新臺幣30萬元以上150 萬元以下罰金，其
所使用之藥械沒收之。
刑法第284 條第2 項前段
從事業務之人，因業務上之過失傷害人者，處1 年以下有期徒刑
、拘役或1 千元以下罰金。